最高法院刑事判決　　　　　　九十四年度台上字第三０二五號
　　上　訴　人　丙○○
　　　　　　　　　　　　120.
　　　　　　　　乙○○
　　　　　　　　　　　　120.
　　　　　　　　甲○○
　　　　　　　　　　　　118.
上列上訴人等因違反貪污治罪條例案件，不服台灣高等法院高雄
分院中華民國九十三年四月二十二日第二審更審判決（九十二年
度上更(一)字第七二號，起訴案號：台灣高雄地方法院檢察署八十
八年度偵字第二０二０二號），提起上訴，本院判決如下：
    主  文
原判決撤銷，發回台灣高等法院高雄分院。
    理  由
本件原判決認定上訴人丙○○係前任高雄縣大樹鄉鄉長（任期自
民國八十三年三月一日至八十七年二月二十八日止），負責監督
高雄縣大樹鄉（下稱大樹鄉）各項行政業務之執行，為依據法令
從事公務之人員。其知悉依廢棄物清理法第十條規定，該鄉所產
之一般廢棄物（俗稱垃圾），應由鄉公所負責清運，並作適當之
衛生處理；必要時，得報經上級主管機關核准，委託公民營廢棄
物清除、處理機構辦理之；又環境保護事業機構應取得主管機關
核發各項環境保護業務之許可證或經主管機關核備後始得經營廢
棄物清除業務（環境保護事業機構管理辦法第三條第一項），詎
其於八十六年七月間，竟基於對於違背職務之行為收受賄賂之概
括犯意，明知上煇企業行未取得廢棄物清除許可證，依法不得清
運垃圾，竟違背上開規定，逕與上煇企業行實際負責人即上訴人
甲○○（名義負責人為甲○○之岳母曾秀錦）議價處理高雄縣大
樹鄉之垃圾，以每一公噸垃圾為新台幣（下同）一千二百元之價
格將大樹鄉垃圾交付上煇企業行清運，而甲○○向大樹鄉公所領
得清運費用後，須將部分款項匯入丙○○之妻即上訴人乙○○設
於中國農民銀行大樹分行第0000000000之四號帳戶內
，甲○○應允後，上煇企業行遂自八十六年七月二十二日起僱用
不知情之司機潘秋文、蔡東江、李榮造、李龍盛、謝斌錡等人，
清運大樹鄉之垃圾，並運至案外人潘美淑所有坐落屏東縣內埔鄉
○○○段第二五之四二號土地、案外人陳福壽所管理坐落屏東縣
高樹鄉○○○段第九０八號及屏東縣高樹鄉、長治鄉、鹽埔鄉、
里港鄉、麟洛鄉、高雄縣旗山鎮、田寮鄉、內門鄉、阿蓮鄉、大
坪頂等不詳地號之私人土地上傾倒，甲○○並於取得大樹鄉公所
支付之清運垃圾費用後，即依上開約定，於原判決附表所示之時
間，將九萬元至四十萬元不等之金額，存入與丙○○基於共同違
背職務受賄概括犯意乙○○所提供之前述帳戶內（交付賄款之時
間、金額等詳如原判決附表所示，其中編號一、二、三部分係利
用不知情之不詳姓名成年行員代為填寫存入憑條後，由其將款項
存入），供乙○○繳納其積欠中國農民銀行大樹分行之購屋貸款
利息及違約金等情，因而撤銷第一審關於上訴人丙○○、乙○○
、甲○○三人部分之判決，改判論處丙○○共同連續依據法令從
事公務之人員，對於違背職務之行為收受賄賂，乙○○共同連續
與依據法令從事公務之人員收受賄賂，甲○○非依據法令從事公
務之人員，連續對於依據法令從事公務之人員關於違背職務之行
為交付賄賂罪刑，固非無見。
惟查：(一)犯罪事實應依證據認定之，所謂證據，須適於為被告犯
罪事實之證明者，始得採為斷罪資料（本院五十三年台上字第二
七五０號判例意旨參照）。原判決依憑被告丙○○以議價方式，
將大樹鄉垃圾交予未取得垃圾清運許可證之上煇企業行（負責人
為甲○○）清運，而被告乙○○設於中國農民銀行大樹分行第0
000000000之四號帳戶，於原判決附表所示時間（亦即
被告甲○○向大樹鄉公所請領運送垃圾款項之當日或其後數日）
，曾由被告甲○○於同銀行自己之帳戶內匯入如原判決附表所示
之錢款等事證，憑以論定：若非甲○○與被告丙○○事先有交付
、收受賄款之約定，並由丙○○提供其妻乙○○上述銀行帳號，
甲○○豈有於每一次請款之後，即將部分款項存入乙○○帳戶之
理？其係交付賄賂，至為明確；而被告乙○○於上煇企業行處理
大樹鄉公所垃圾期間（自八十六年七月起至八十七年二月二十八
日止），提供其所有上揭帳戶供甲○○匯入共八十四萬元之賄款
，顯見乙○○與丙○○就收取賄賂犯行有犯意聯絡及行為分擔無
疑云云（見原判決理由記載），但查被告丙○○、乙○○、甲○
○三人（下稱被告三人）於偵審中均否認有被訴前揭收受賄賂及
交付賄賂之犯行，原審未進一步調查有無其他事證足資佐證，徒
以上揭甲○○向大樹鄉公所請領運送垃圾款項之當日或其後數日
，有從銀行帳戶內匯入款項予丙○○之妻乙○○銀行帳戶內錢款
等事證，論定被告三人有上揭交付、收受賄賂之犯罪事實，自尚
嫌速斷，並有查證未盡及理由不備之違誤。(二)大樹鄉公所清潔隊
長林順孝於法務部調查局高雄縣調查站（下稱調查站）曾供稱：
「在上煇企業行已取得垃圾清運承作時，於前鄉長丙○○任內曾
辦理公開招標二次，三家比價作業二次，但公開招標二次皆只有
一家廠商投標，且資格不符而流標，另二次比價作業，廠商均回
函表示無法承作，因此鄉長仍沿用指定給上煇企業行承作方式清
運垃圾」等語（見調查站案卷第六十五頁及背面），該鄉公所民
政課長王武聖亦曾於調查站供稱：「大樹鄉垃圾委外處理工程業
務，就我所知，剛開始有公開招標過，但均流標……」等語（見
同上卷第五十六頁），上開證人證述之事實是否實在？是否得作
為有利或不利於被告三人之證據，原審未併予查明審酌，亦有未
合。(三)原判決附表所列甲○○匯款入乙○○帳戶之錢款，其數額
有六萬元、九萬元、十萬元、三十萬元不等，原判決事實欄誤稱
為「九萬元至四十萬元不等」，與該附表所列數額不符；又依卷
內所附銀行對帳單資料（八十八年偵字第二０二０二號偵查卷第
一０四頁、第一一七頁）顯示，甲○○於原判決附表所示帳戶提
領九十萬元及乙○○於該附表所示帳戶（該附表所載帳戶號碼前
三碼「五三六」似為「五六三」之誤）經人匯入三十萬元之日期
似同為八十七年二月十八日。原判決附表編號六誤載其日期為八
十六年二月十八日，亦不無違誤。上訴意旨執以指摘原判決不當
，非無理由，應認原判決仍有撤銷發回更審之原因。
據上論結，應依刑事訴訟法第三百九十七條、第四百零一條，判
決如主文。
中　　華　　民　　國　九十四　年　　六　　月　　九　　日
                      最高法院刑事第十庭
                          審判長法官  陳　正　庸
                                法官  賴　忠　星
                                法官  林　開　任
                                法官  林　立　華
                                法官  陳　朱　貴
      本件正本證明與原本無異
                                      書  記  官
中　　華　　民　　國　九十四　年　　六　　月　十七　　日
                                                  Ｒ
